【裁判字號】    94,勞訴,188
【裁判日期】    950502
【裁判案由】    確認僱傭關係存在等
【裁判全文】
臺灣臺北地方法院民事判決             94年度勞訴字第188號
原      告  甲○○
訴訟代理人  陳金泉律師
            葛百鈴律師
            李瑞敏律師
被      告  國防部參謀本部通信電子資訊參謀次長室
法定代理人  乙○○
訴訟代理人  謝碧鳳律師
上列當事人間確認僱傭關係存在等事件，本院於民國95年4月17
日言詞辯論終結，判決如下：
    主  文
原告之訴及假執行之聲請均駁回。
訴訟費用由原告負擔。
    事  實
甲、原告方面：
壹、聲明：
一、確認原告與被告間僱傭關係存在。
二、被告應自民國94年3月1日起至准許原告復職日止，按月於每
    月5日給付原告新台幣（下同）42,245元，及自各期應給付
    日之次日起至清償日止，按年息5%計算之利息。
三、前項請求，原告願供現金為擔保，請准宣告假執行。
貳、陳述：
一、原告於民國37年12月4日在大陸地區湖南省衡陽縣出生，當
    時原告之母陳純祥接生者，係當地黃岡衛生所助產士王佩華
    。原告出生後適逢兩岸政局變動，原告之父王克己當時為軍
    事作戰人員，業已奉命隨軍隊遷至金門戰備，原告於襁褓中
    隨母四處遷移，終而因政局變故原告母女2人隨政府播遷來
    台。然遷台之後，一時間時局仍動盪不安，政府將在台相關
    戶籍事宜委由傳令兵申報，因此戶籍申報錯亂，遂將原告出
    生年月日誤載為34年2月4日，及至原告年長始知此年藉登載
    誤之情事，遂多方奔走，尋訪當時接生之助產士王佩華，獲
    其書面證明，始確知原告正確出生年月確為37年12月4日無
    誤。原告持上述助產士書面證明，向戶政機關申請辦理更正
    年籍。不料我國戶政更正法令嚴峻、程序繁瑣，原告耗費多
    時方尋獲助產書面證明，戶政機關原認為王佩華是否為合格
    助產士，出具證明是否具有效力，多所考慮，縱有大陸湖南
    省相關證明文件，亦應經海基會驗證，方得採認。為此原告
    耗費心力，將助產士王佩華出具之證書面，依兩岸法令規定
    ，取得公證文件，亦取得湖南省衡陽縣立衛生所接生登記簿
    原始資料並經大陸官方公證，迭經原告數度往返申請機關與
    補正文件，終於至94年3月28日經法定程序完成年戶籍資料
    之更正登記。
二、原告自58年以來即進入國防部服務，歷35年餘，原告乃受僱
    於被告，雙方間訂立勞動契約關係，嗣在被告國防部參謀本
    部通信電子資訊參謀次長室，擔任自動資訊處理員，近5年
    來考績皆為甲上。原告因年籍登記誤載，為免被告誤會而以
    60歲限齡退休方式終止雙方勞動契約，於申辦出生日期更正
    時，早已告知被告機關人員，同時說明仍依法進行中，並請
    被告暫緩為任何解雇、退休命令。詎料被告對原告之請求，
    未予置理，仍片面認定原告於94年2月4日屆60歲退休之齡，
    遂於94年3月11日以被告捷援字第0940000355號公文解聘原
    告。
三、然上開被告令原告退休之通知，距離原告完成94年3月28日
    僅差2週而已，如被告延緩發布退休，原告尚可在被告處繼
    續工作3年10個月。原告每月薪資42,000元，因家中尚有臥
    病老母，膝下尚有子待扶養，該3年10月個月工作權益自屬
    重要．原告事前多次請求告知更正事宜業已進行而即將完成
    ，終而原告竟遭被告以錯誤之年籍記載為由，而以退休方式
    終止契約，致令原告不能在被告處繼續工作，原告對上述被
    告94年3月11日之解聘通知，實無法接受，數度向被告表明
    希冀回復工作權益，被告皆未予置理。被告實際年齡僅57
    歲，被告以屆退休齡而解聘原告，有背誠信，亦屬權利濫用
    違反民法第148條規定，被告所發布之解僱處分自始無效，
    兩造間勞動契約繼續存在。為此請求判決確認兩造間僱傭關
    係存在，又被告係受領勞務遲延，依民法第487條規定判令
    被告給付已屆期之薪資與遲延利息。
參、證據：提出原告身分證影本、戶籍登記謄本影本、助產士王
    佩華出具之書面證明書影本、內政部函影本、湖南省衡陽縣
    公書及海基會證明書影本、湖南省衡陽縣立衛生所接生登記
    簿資料與湖南省衡陽縣公證書影本、湖南省衡陽縣三湖龜石
    村村民委員會證明書影本、被告函文影本、國防部函影本、
    原告陳情書函影本、國軍編制內與科技臨時聘雇人貝管理作
    業規定及國軍人員給與標準表影本等件為證。
乙、被告方面：
壹、聲明：如主文所示。
貳、陳述：
一、原告於58年10月進入國防部服務，其親自填寫之「國軍個人
    資料紀錄表」記載其出生年月日為「34年2月5日」，嗣於71
    年11月8日親自填寫「國軍人員安全調查基本資料校正表」
    記載出生日期為「34年2月4日」，於74 年2月25日親自填寫
    「國軍官兵（聘雇人員）個人基本資料校正表」記載出生年
    月日為「34.2.4」，於82年12月20日親自填寫「國軍官兵（
    聘雇人員）個人基本資料校正表」記載出生年月日為「34年
    2月4日」，是以歷經被告長達22年期間多次基本資料校正，
    原告親自填寫之出生年月日「34年2月4日」（除58年10月第
    1次填寫為34年2月5日除外），皆與其戶籍登記出生年月日
    「34年2月4日」相同，而政府自81年9月18日起即開放兩岸
    文書驗證作業，原告亦自承成長後即知年籍登載錯誤情事，
    其遲於開放後12年始急於辦理年籍更正，有違誠信。
二、原告訴訟代理人亦稱原告當初政府來台，父母可能為了報糧
    而將原告年齡報高，換言之戶籍登記原告年齡錯誤，並非戶
    政單位，乃原告父母為報糧而故意所為。是於申報之始即屬
    錯誤，不能歸責被告。
三、被告辦理退休事宜期間，原告從未向被告提示接生證明、內
    政部答覆原告更正出生日函、海基會認證證明、大陸湖南衡
    陽縣公證書及湖南省衡陽縣龜石村證明書之文件，被告亦無
    從斟酌，其臨訟提出，不足採為其有利之證據。又依國防部
    已令示，要求所屬單位嚴格管制聘雇人員，只退不進，對60
    歲以上聘雇人員應依勞動基準法規定辦理疏退等，是為實施
    國軍精實方案，被告按原告原申報年籍資料，辦理其退休事
    ，符合勞動基準法規定。
四、原告雖稱：被告知悉原告尚未滿60歲一事等。但原告提出之
    前開助產士書面證明書，未經海基會驗證，湖南省衡陽縣公
    證書雖經海基會驗證，但該公證書無任何附件資料以資證明
    原告於37年12月4日出生，另湖南省衡陽縣三湖鎮龜石村委
    員會證明書，亦未經海基會驗證，不足採信。原告曾自承檢
    具助產士證明及大陸地區公證書與海基會驗證書面，向台南
    縣仁德鄉戶政事務所申請，惟該戶政事務所於94年3月9日仍
    認原告所提出之助產士出生證明書，無法證實是否為合格助
    產士所出具者而駁回其更齡之申請。
五、原告雖稱：被告於94年2月28日強制命令原告退休前，業已
    明確知悉原告實際年齡未滿60歲云云。但原告未提出上述文
    件，被告無從判斷其所言辦理年齡更正是否為真，仍依原規
    定辦理，且原告出具報告書，同意配合勞動基準法規定年滿
    60歲屆齡退休人事作業，於94年2月28日離職等情。嗣原告
    提出湖南省衡陽縣公證處公證「衡陽縣第二人民醫院」證書
    ，經海基會驗證後，原告才於94年3月28日台南縣仁德鄉戶
    政事務所申請更正出生年月日獲准。惟被告對此完全不知。
    於此之前被告係合法強制原告退休，原告嗣後雖獲得更正出
    生年月日，不能謂被告對原告之限齡退休處分，具有權利濫
    用情事。原告事後稱僅差2週，但與原告自82年間起即可辦
    理比較，歸責原因在原告，而非被告。原告已屆齡退休，依
    舊制核算退休金115萬7,980元，業已領取，新制金額29萬
    5,715元，尚未領取。原告係屆齡退休而離去工作崗位，絕
    非被告受領勞務遲延情事存。在如法院認兩造間僱傭關係存
    在，被告依不當得利規定請求原告返還上開金額。
參、證據：提出原告之國軍個人資料紀錄表影本、內政部函影本
    、原告報告影本、被告聘雇人員退職年資審查表影本、國防
    部令影本等件為證，並聲請函詢台南縣仁德鄉戶政事務所。
    理  由
一、本件原告起訴主張：原告於37年12月4日在大陸湖南省衡陽
    縣出生，由當地助產生王佩華接生，原告出生後適逢兩岸政
    局變動，隨父遷至金門，再至臺灣，因時局動盪，戶籍申報
    登載出生日期為34年2月4日，一直延誤；原告於58年入國防
    部服務，服務已有35年餘，然因上述出生日期之誤載，致被
    告認為原告應於94年2月4日屆滿60歲時退休，於94年2月28
    日以退休方式終止雙方間聘僱契約，但原告歷經辛苦，取得
    經海基會認證之湖南省衡陽縣公證書，可證明原告正確出生
    日期，經向原登記戶籍資料之台南縣仁德鄉戶政事務所辦理
    出生日期更正後，於94年3月28日取得新出生日期證明；原
    告於申辦時，曾請被告不要因原告誤載之出生日期將屆滿60
    歲而為任何解僱、退休之處分，被告確實知悉原告僅57歲，
    尚未達退休年齡，但被告仍堅持按舊有錯誤之戶籍資料終止
    契約，被告令原告退休之終止行為，違反民法第148條權利
    濫用及誠信原則規定，被告之終止行為自始無效，兩造間勞
    動契約關係繼續存在，原告亦無補服務屆期勞務之義務，為
    此請求確認兩造間僱傭關係存在，並求為命被告自94年3月1
    日起至復職日止按月給付42,245元與各期應付遲延利判之判
    決。
二、被告則以；原告於58年進入國防部服務後，依其當時填寫資
    料及歷次調查校正資料均載戶籍登記出生日期為34年2月4日
    ，而兩岸自82年間即已開放文書認證工作，原告不及早辦理
    年籍資料變更，至94年3月間始辦妥變更，遲誤更正年籍者
    係原告，被告按原始填載之年籍資料，以退休方式終止雙方
    勞動契約關係，並核發退休金，由原告受領之，於法並無不
    合，被告無權利濫用情事及違背誠信情事，原告請求無據等
    語，資為抗辯。
三、原告主張其正確出生日為37年12月4日，已取得海基會認證
    大陸湖南省衡陽縣公證書，並向台南縣仁德鄉戶政事務所更
    正登記，被告已知原告正辦理更正，仍執意按錯誤年籍資料
    ，以退休方式終止雙方間勞動契約之事實，業據原告提出台
    南縣仁德鄉戶政事務所於94年3月28日核發之新身分證影本
    、戶籍登記謄本影本、助產士王佩華出具之書面證明書影本
    、內政部函影本、湖南省衡陽縣公書及海基會證明書影本、
    湖南省衡陽縣立衛生所接生登記簿資料與湖南省衡陽縣公證
    書影本、湖南省衡陽縣三湖龜石村村民委員會證明書影本、
    被告函文影本、國防部函影本、原告陳情書函影本、國軍編
    制內與科技臨時聘雇人貝管理作業規定及國軍人員給與標準
    表影本等件為證。被告對原告已於94年3月28日辦妥出生日
    期更正，並不爭執，惟以上揭情詞置辯。因此，本件兩造不
    爭執事項為：(一)原告自58年間起受僱於被告，至94年3月11
    日被告以原告更正前戶籍登記出生之日期即34年2月4日認屆
    滿60歲，而以退休方式終止雙方間勞動契約。(二)原告於被告
    於原告退休時按舊制核發退休金115萬7,980元，惟原告拒領
    按新制計算之29萬5,715元退休金。兩造所爭執者為：被告
    仍按原告更正前年籍辦理強制退休是否構成權利濫用。
四、被告仍按原告更正前年籍辦理強制退休是否構成權利濫用與
    違反誠信原則：
（一）原告主張被告承辦人員於94年2月間即知其正在辦理戶籍
      年齡更正登記，卻令原告退休，終止勞動契約，係屬權利
      濫用等情。按民法第148條規定：「權利之行使，不得違
      反公共利益，或以損害他人為主要目的，行使權利履行義
      務，應依誠實及信用方法」，是為權利濫用基本規定。權
      利濫用係指外觀上為權利之行使，然實質上違反權利社會
      性，因而不能認為正當行使權利行為，亦即行使權利不應
      逾越權利本質及經濟目的，或逾越社會觀念所允許界限。
      又誠信原則係斟酌各該事件特別情形，衡量雙方當事人彼
      此之利益，務使在法律關係上公平妥當的法律原則。誠信
      原則具有補充實定法未明定之功能，其內涵應建立在顧及
      相對他方之利益，並以在內在與外在可以為他方所信賴的
      衡量原則，使法律關係臻於公平妥當（最高法院82年台上
      字第1654號判決參照）。準此，債權人與債務人行使權利
      ，均負有顧及對方利益之義務，如因延滯或怠於履行等所
      生不利益，並非一律由他方負擔。
（二）本件原告於58年間進入被告機關服務，雙方訂立僱傭契約
      。86年10月30日行政院勞工委員會公告國防事業非軍職人
      員等工作者適用勞動基準法，兩造間勞務關係之權利義務
      即適用勞動基準法。依勞動基準法施行細則第27條規定「
      本法第53條第1款、第54條第1項第1款及同條第2項但書規
      定之年齡，應以戶籍記載為準。」，又依原告提出之「國
      軍編制內及科技、臨時聘雇人員管理作業規定第34條規定
      「聘雇人員非有下列情形之一者，進用單位不得強制其退
      休(一)年滿60歲。.... 核定屆齡聘雇契約之生效日期，均
      以出生日當月之最後一天為基準。」等語（見原證15）。
      查原告於58年間任職之初即在個資料紀錄表，填載出生年
      月日為34年2月5日、於71年11月8日被告為對國軍人員安
      全調查基本資料校正，原告在校正表登載為34年2月4日、
      74年2月5日校正時仍在校正表填載34年2月4日，有被告提
      出之校正表影本可證，原告對此並不爭執，原告於94年2
      月間提出離職報告申請同意，並經被告機關同意，被告造
      具原告名義之退職金名冊（見被證5）。因此，原告自任
      職之初及嗣後之校正中，均按34年2月5日作為出生日期，
      提供此項資訊者為原告，被告因此資訊而信賴之，按此原
      始及校正後資料於原告屆齡時令原告退休，符合勞動法令
      與被告內部之工作規則，具權利行使之正當性，亦無違反
      誠信原則之情事。
（三）原告辯稱：其已於93年3月間申請戶籍更正，離職與辦妥
      更齡登記，僅差兩週時間，被告仍執意堅持要其退休，妨
      害其尚有之3年10個月之工作權利等情。就此原告毋提出
      申請書申請書、助產士證書等，且經海基會認證之文書資
      料，亦經台南縣仁德鄉戶政事務所於94年3月28日核准原
      告之更齡登記。惟本件兩造訂立勞動契約，適用勞動基準
      法，被告雖為公務機關，但兩造間之勞動契約，應按私人
      間經濟行為立場作解釋，即兩造處於對等關係。勞雇雙方
      均應提出真實資訊，使雙方不致產生錯誤之認知，可避免
      不實資訊所產生之損害，例如雇主應按所揭示之勞動條件
      提供予勞工，勞工亦應提供真實個人身分與經歷等資料，
      使雇主能為正確認知，此應為勞雇關係之基本念。是以勞
      工對自己身分料之改變，將影響勞動關係繼續存在時，因
      為所所有得改變勞工基本資料者，均在勞工控制中．應由
      勞工即時辦理變更，如未能及時辦理正確資料變更，所生
      不利益，自難責由雇主應承擔此項不利益，亦不能謂雇主
      按舊有資料處理，即屬無效。本件被告信賴原告戶籍之年
      齡登記，而以屆齡退休方式辦理，符合勞動基準法強迫退
      休之規定，於社會觀念上亦未逾越常情。原告遲延辦理年
      齡更正，是其行使權利之失誤，不能以此要求被告須等待
      原告辦妥年齡更正後，再繼續僱用，否則被告立於雇主地
      位，對其他員工產生差別待遇，欠缺合理性。又原告所主
      張年齡更正後所剩餘3年10個月工作期間等，此應僅係其
      本於僱傭契約繼續存在之期待利益，非因年齡更正後，被
      告即必須接原告一定具有此3年10個月期限工作權利存在
      ，被告對所僱用勞工仍有選擇、考核之權利。因此，原告
      以此基待利益，認被告堅持按舊有年齡為終止契約係屬權
      利濫用而不法，尚非可採。
五、綜上所述，原告主張被告未顧及原告已向戶政事務為更正年
    齡申請之事，執意按錯誤年齡登記資料，終止契約，並不足
    取。被告抗辯係依法辦理退休，無權利濫用等情，應可採信
    。從而，原告依民事訴訟法第247條確認兩造間僱傭關係繼
    續存在，及本於民法第487條規定請求被告給付自94年3月1
    日起至准許原告復職日止，按月於每月5日給付42,245元，
    及自各期應給付日之次日起至清償日止，按年息5%計算之利
    息，為無理由，不應准許。原告之訴既經駁回，其假執行之
    聲請，失其依據，併予駁回．
六、結論：本件原告之訴為無理由，依民事訴訟法第78條，判決
    如主文。
中    華    民    國    95    年     5      月    2    日
                  勞工法庭法  官  李維心
以上正本係照原本作成
如對本判決上訴，須於判決送達後20日內向本院提出上訴狀
中    華    民    國    95    年     5      月    2    日
                                書記官  詹雪娥


司法院資訊處製作；財團法人民間司法改革基金會備份。
